【裁判字號】    89,訴,700
【裁判日期】    900406
【裁判案由】    拆屋還地
【裁判全文】
臺灣嘉義地方法院民事判決  八十九年度訴字第七○○號
    原      告    甲○○
    訴訟代理人    嚴庚辰律師
                  王正宏律師
    複  代理人    蘇慶良律師
    被      告    己○○      .
                  戊○        .
    被      告    丙○○      .
    右  一  人
    訴訟代理人    丁○○      .
    被      告    乙○○○    .
                  辛○○      .
    右  一  人
    訴訟代理人    庚○○      .
右當事人間請求拆屋還地事件，本院判決如左：
    主      文
被告己○○、戊○應將坐落嘉義市○○○段三二七之一八號土地上如附圖所示編號甲
部分面積０．００一五公頃之磚木造房屋拆除、被告乙○○○應將坐落嘉義市○○○
段三二七之一八號土地上如附圖所示編號乙部分面積０．０００九公頃之鐵皮屋頂磚
木造房屋拆除、被告戊○應將坐落嘉義市○○○段三二七之一八號土地上如附圖所示
編號丙部分面積０．０００五公頃之鐵皮屋頂磚木造房屋拆除，並分別將各上開基地
交還原告及其他共有人。
原告其餘之訴駁回。
訴訟費用由被告己○○負擔二十分之五、被告戊○負擔二十分之七、被告乙○○○負
擔二十分之六；餘由原告負擔。
本判決第一項於原告以新台幣貳拾陸萬壹仟元為被告己○○及戊○、以新台幣壹拾伍
萬陸仟元為被告乙○○○、以新台幣捌萬柒仟元為被告戊○分別供擔保後，得各為假
執行。但被告己○○、戊○如於假執行程序實施前，以新台幣柒拾捌萬壹仟伍佰元；
被告乙○○○如於假執行程序實施前，以新台幣肆拾陸萬捌仟玖佰元；被告戊○如於
假執行程序實施前，以新台幣貳拾陸萬零伍佰元，分別為原告預供擔保，得各免為假
執行。
原告其餘假執行之聲請駁回。
    事    實
壹、原告方面：
    一、聲明：（一）被告己○○、戊○應將坐落嘉義市○○○段三二七之一八號土
        地上如附圖所示編號甲部分面積０‧００一五公頃之磚木造房屋拆除，並將
        上開基地返還於原告及其他共有人；（二）被告丙○○、乙○○○應將同段
        土地上如附圖所示編號乙部分面積０‧０００九公頃之鐵皮屋頂磚木造房屋
        拆除，並將上開基地返還於原告及其他共有人；（三）被告辛○○、戊○應
        將同段土地上如附圖所示編號丙部分面積０‧０００五公頃之鐵皮屋頂磚木
        造房屋拆除，並將上開基地返還於原告及其他共有人；（四）原告並願供擔
        保，請准宣告假執行。
    二、陳述：
    （一）緣坐落嘉義市○○○段三二七之一八號土地（下稱系爭土地）係原告與訴
          外人陳勝利所共有，應有部分各為二分之一，有土地登記簿謄本可稽，詎
          被告竟在系爭土地上搭建地上物據為使用，顯屬無權占有，爰依民法第七
          六七條之規定，為如訴之聲明所示之請求。
  （二）對被告抗辯所為之陳述：
        １、被告等依民法第七百九十六條之規定，抗辯其等非無權占有，僅是越界
            建築，且原告之請求已罹於時效，因而抗辯不須返還其各別占有之系爭
            土地上如附圖所示編號甲、乙、丙部分土地予原告。對此之抗辯原告認
            為與法不合，按所謂越界建築須有以下幾個前提要件（參照謝在全民法
            物權上冊第二二八至二三二頁）：（１）越界建築之人須為土地所有人
            ：而基地承租人、借用人，因相鄰關係重在調和利用關係，而非在斷定
            所有權之歸屬，故理論上確有準用必要，實務上採此說。（最高法院八
            十四台上字一五○九號判決）（２）須逾越彊界者，僅為房屋之一部分
            ：如全部房屋建於他人土地上，則係第七百六十七條之範圍，無本條之
            適用（最高法院二十八年上字第六三四號判例）。至於越界而占用他人
            之土地，究為鄰地他人之全部或一部，或是已占用非直接相鄰之土地，
            均非所問。（３）越界者須為房屋：如本件被告之房屋與攤位。（４）
            須鄰地所有人知越界情事而不即異議：所謂知越界情事，非依客觀情事
            ，可認知建築房屋已有越界建築情形定之，而係應就鄰地人個人之情事
            定之，亦即須鄰地所有人事實上知悉越界建築，方足當之，甚至雙方毗
            鄰而居，鄰地所有人雖知其建築，但不知其越界者亦同。而在訴訟上越
            界建築之人，主張鄰地所有人知其越界而不即提出異議者，應就此項事
            實負舉證之責任（最高法院四十五台上字第九三一號判例參照）。
        ２、系爭土地其所有權是原告之父於民國六十五年因分割取得，於八十八年
            間由原告繼承取得應有部分二分之一，系爭土地上現有之地上建物係五
            十幾年前由被告或其前手建造，被告等向前手買或租用而來，當時被告
            或前手在隔壁土地建築房屋時，四周並無鄰居，系爭土地之原所有權人
            （即原告之父）亦無住在附近，當時也沒有測量，所以被告有無興建至
            他人的土地，兩造均未知悉，此為被告所自承之事實，且原告並非居住
            在嘉義市○○路五四０號，而是住在嘉義市○○○路附近，故對於被告
            等為越界建築占用原告系爭土地之部分，亦是最近始知悉之事，而非五
            十幾年前被告或其前手建屋時，就已知道被告等越界建築之事實。蓋系
            爭土地上如附圖所示編號甲、乙、丙部分是該地號之一小部份（按該地
            號土地在嘉義市政府於七十九年間辦理土地徵收，開闢為道路時，並未
            全部徵收完畢），原告於八十八年六月二十九日經嘉義市政府通知原告
            去辦理繼承，否則其餘未徵收部分將歸為國有時，原告始知悉有部分土
            地未被徵收，而於八十九年八月間原告申請地政機關前往測量，且地政
            機關亦有通知被告時，兩造始知悉系爭土地遭占用之事實。
        ３、從而，被告抗辯原告於其越界建築時，已知而不為異議，與事實不符。
            被告中有當時越界建築之人，有部分是之後受讓前手而現占有有之人，
            依最高法院八十五年度台上字第一一九號民事判決之意旨：「土地所有
            權人建築房屋逾越疆界者，鄰地所有人如知其越界而不即時提出異議，
            不得請求移去或變更其建築物，為民法第七百九十六條前段所明定，此
            項土地相鄰關係致一方之土地所有權擴張，而他方之土地所有權受限制
            ，該權利義務對於嗣後受讓該不動產而取得所有權之第三人仍繼續存在
            。被告仍有適用而須承繼前手無權占有之事實」。因此，被告以民法第
            七百九十六條前段「土地所有人建築房屋逾越疆界者，鄰地所有人如「
            知」其越界而「不即」提出異議，不得請求移去或變更其建築物，對原
            告之請求為抗辯，依前述事實與法律之說明應無理由。蓋原告當時不僅
            不知被告之建築事實，且於去（八十九）年原告已知越界建築之後，亦
            已即時提出異議，被告所為抗辯應無理由。
        ４、被告另抗辯原告之請求權罹於時效，因而認其等不須返還其各別占有之
            系爭土地予原告，依司法院大法官會議釋字第一０七、一六四之解釋，
            已登記之土地所有人，其依民法七百六十七條之物上請求權應無民法第
            一百二十五條之適用，且原告又無時效取得地上權並予以登記，自不得
            對抗原所有人與原告，併此說明。綜上所述，被告無權占用原告系爭土
            地如附圖所示編號甲、乙、丙部分土地，應拆除上開地上物，並返還該
            基地予原告及全體共有人。
    三、證據：提出地籍圖、土地登記簿謄本各一份為證。
貳、被告方面：被告戊○位於言詞辯論期日到場，意未提出書狀作何聲明或陳述，惟
              據其餘被告到場所為之聲明、陳述如左：
    一、聲明：原告之訴及假執行之聲請均駁回；如受不利益判決，均願供擔保，准
              免為假執行。
    二、陳述：
      （一）被告丙○○、乙○○○方面：
          １、原告之系爭土地係日據時代之祖產，放棄達五十五年之久，未曾聞問
              ，八十八年六月間辦理遺產登記，八十九間即提起本件訴訟，被告購
              入之房屋僅十三年，並不知系爭土地之情況。又被告所占用系爭土地
              之部分僅係「亭子腳」約一‧五坪，原告竟求拆屋還地，似得理不饒
              人，於情於理應解決問題為首，五十五年前斷訊息之系爭土地，一朝
              難能解決，雙方應各退一步，息事寧人，以和解方式解決，況系爭土
              地經嘉義市政府編定為公園之公共設施保留地，又是畸零地價值不大
              。
          ２、按土地所有人建築房屋逾越系爭土地時，原告知其越界而不即提出異
              議，不得請求移去或變更其建築物，迄今約三十五年後原告始提出本
              件訴訟，被告係越界建築，並非無權占用，依民法第七百九十六條之
              規定，被告實難將系爭土地返還，況被告已有地上權。
      （二）被告己○○、辛○○部分：
          １、被告等所有之上開建物有房屋稅籍證明書，記載起課年月均在五十七
              年間起造設籍，迄今已有三十於年之久。
          ２、縱被告等之上開建物有占用原告之系爭土地，其請求權因十五年間不
              行使而消滅，依民法第一百二十五條之規定，原告請求拆屋還地，顯
              無理由。又本件訴訟，被告係越界建築，並非無權占用，依民法第七
              百九十六條之規定，被告亦難將系爭土地返還。
    三、證據：提出建築改良物買賣所有權移轉契約書、嘉義市政府監證、房屋稅籍
        證明書、嘉義市政府警察局嘉義市第一戶政事務所門牌證明書、房屋稅轉帳
        繳納證明書、契稅繳納通知書、身分證、律師函各一份（以上均為影本）、
        房屋稅籍證明書二份、戶籍登記簿謄本二份、土地登記謄本三份、地籍圖二
        份、嘉義市地政事務所複丈成果圖一份為證。
參、本院依職權勘驗現場並囑託地政人員測量製作複丈成果圖。
    理    由
一、被告戊○經合法通知，未於言詞辯論期日到場，核無民事訴訟法第三百八十六條
    所列各款之情形，爰依原告聲請，由其一造辯論而為判決，合先敘明。
二、按訴狀送達後，原告本不得將原訴變更或追加他訴，但請求之基礎事實同一或不
    甚礙被告之防禦及訴訟終結者，不在此限，民事訴訟法第二百五十五條第一項第
    二款、第七款定有明文。本件原告起訴請求被告辛○○、丙○○、己○○拆屋還
    地，請求權依據為民法第七百六十七條，其追加其餘當事人為被告，其請求之基
    礎事實同一，亦不甚礙被告之防禦及訴訟終結，且有利於當事人間之紛爭一次解
    決及訴訟之經濟，揆諸首揭法條意旨，爰予准許，亦先敘明。
三、原告起訴主張坐落嘉義市○○○段三二七之一八號土地面積０．００二九公頃土
    地（下稱系爭土地），為原告與訴外人陳勝利所共有，詎被告戊○、己○○擅自
    占用系爭如附圖所示編號甲部分面積０‧００一五公頃之土地上有磚木造房屋一
    棟；被告丙○○、乙○○○擅自占用系爭土地上如附圖所示編號乙部分面積０‧
    ０００九公頃其上有鐵皮屋頂磚木造房屋一棟；被告辛○○、戊○擅自占用系爭
    土地上如附圖所示編號丙部分面積０‧０００五公頃之土地上有鐵皮屋頂磚木造
    房屋一棟。被告等占用系爭土地，未經原告同意，並無正當占有權源存在，顯係
    無權占有，爰本於民法第七百六十七條之規定，請求被告等拆除地上建物，將系
    爭土地交還原告及其他共有人等語。被告丙○○、乙○○○則以：被告購入之上
    開房屋僅十三年，並不知系爭土地之情況。又被告所占用系爭土地之部分僅係「
    亭子腳」約一‧五坪，況系爭土地經嘉義市政府編定為公園之公共設施保留地，
    又是畸零地價值不大，且按土地所有人建築房屋逾越系爭土地時，原告知其越界
    而不即提出異議，不得請求移去或變更其建築物，被告係越界建築，並非無權占
    用，依民法第七百九十六條之規定，被告實難將系爭土地返還，況被告已有地上
    權等語；被告己○○、辛○○則以：被告等所有之上開建物有房屋稅籍證明書，
    記載起課年月均在五十七年間起造設籍，迄今已有三十於年之久，縱被告等之上
    開建物有占用原告之系爭土地，其請求權因十五年間不行使而消滅，依民法第一
    百二十五條之規定，原告請求拆屋還地，顯無理由。又本件訴訟，被告係越界建
    築，並非無權占用，依民法第七百九十六條之規定，被告亦難將系爭土地返還等
    語，均資為抗辯。
四、查系爭土地為原告與訴外人陳勝利所共有，被告戊○、己○○占用系爭如附圖所
    示編號甲部分面積０‧００一五公頃之土地上現有磚木造房屋一棟；被告乙○○○占用系爭土地上如附圖所示編號乙部分面積０‧０００九公頃其上有鐵皮屋頂
    磚木造房屋一棟；被告戊○占用系爭土地上如附圖所示編號丙部分面積０‧００
    ０五公頃之土地上有鐵皮屋頂磚木造房屋一棟，且上開建物現由被告等人使用中
    之事實，業據被告己○○自陳系爭土地如附圖所示編號甲部分之地上建物，現由
    伊及戊○繼承取得等語甚明（見本院八十九年八月三十一日準備程序筆錄）；又
    系爭土地如附圖所示編號乙部分之地上建物，係被告乙○○○所購買，已據被告
    乙○○○到庭自承在卷，並有被告丙○○提出之建築改良物買賣所有權移轉契約
    書、嘉義市政府監證、房屋稅籍證明書、嘉義市政府警察局嘉義市第一戶政事務
    所門牌證明書、房屋稅轉帳繳納證明書、契稅繳納通知書、身分證影本附卷可按
    ；另系爭土地如附圖所示編號丙部分之地上建物，係被告戊○所有，並據被告辛○○之訴訟代理人庚○○陳述在卷，復據本院至現場勘驗屬實，製有勘驗筆錄及
    繪有現場簡圖，且囑託嘉義市子地政事務所人員製作複丈成果圖，及內政部土地
    測量局鑑測，有複丈成果圖及鑑定書附卷可資佐證，復有土地登記謄本、地籍圖
    謄本在卷可憑，自堪信為真正。
五、次按以無權占有為原因，請求返還所有物之訴，原告就其物所有權存在之事，既
    已認定，而被告以非無權占有為抗辯者，被告自應就其取得占有，係有正當權源
    之事實證明之，如不能證明，則應認原告之請求為有理由（最高法院七十二年度
    台上字第一五五二號、八十五年度台上字第一一二○號判決意旨參照）。查系爭
    土地既為原告與陳勝利所共有無訛，已見上述，則被告自應就其等係有正當權源
    之事實證明之，被告等各以前揭情詞置辯，是本件所應審究者厥為：被告等用系
    爭土地是否有合法權源，得對抗原告請求其拆除上開地上建物？被告等占用系爭
    土地是否符合時效取得地上權之要件，具有合法占用權源？經按：
（一）土地所有人建築房屋逾越疆界者，鄰地所有人如知其越界而不即提出異議，不
      得請求移去或變更其建築物，固為民法第七百九十六條所明定，惟鄰地所有人
      知越界情事而不異議，此項知與不知，並非依客觀情事定之，而係依鄰地所有
      人個人之情事而定，且於越界建築當時不知其事，而於建築完竣後始知其情事
      者，仍無本條之適用。換言之，所謂知其越界，須鄰地所有人於越界建築當時
      ，事實上知悉者，方足當之。又主張鄰地所有人知其越界而不即提出異議者，
      應就此項事實負舉證之責任。（最高法院五十八年度台上字第二一三四號、最
      高法院八十一年度台上字第九三八號判決參照）。本件被告抗辯其等係越界建
      築，原告知其越界而不即提出異議，不得請求移去或變更其建築物，並非無權
      占用云云，惟已為原告所否認，並主張原告係於八十八年六月二十九日經嘉義
      市政府通知辦理繼承，始知悉系爭土地未被徵收，於八十九年七、八月間辦理
      測量後，方知被告占用系爭土地，隨即於同年七月發函催請返還系爭土地，並
      於同年八月八日訴請拆屋還地等語，查原告主張之上情，為到場之被告所不爭
      執，並有被告丙○○提出之原告於八十九年七月間催告占用人出面協調系爭土
      地事宜之律師函在卷可稽，且被告己○○亦自承：原告前來測量，測量完畢欲
      回去時，伊始返家，伊妻有告知，有人前來測量土地等語（見本院九十年一月
      九日言詞辯論筆錄）；被告丙○○亦自陳：八十九年七月間原告有找兩人前來
      測量無訛（見上開筆錄），又系爭土地上如附圖所示甲部分之上開建物是五十
      幾年前興建，在建造當時，系爭土地之所有權人並未住於附近，當時亦無辦理
      測量，所以該房屋有無興建至他人之土地，大家均不知道，系爭土地所有權人
      亦未能知悉等情，業據被告己○○陳述在卷（見上開筆錄），且當時系爭土地
      所有權人居住於嘉義市○○○路，並非居住於系爭土地（即門牌嘉義市○○路
      五四０號）附近，亦為被告所不爭執，是本件原告既於測量後，知悉系爭土地
      遭占用，隨即發函催告占用人出面協調解決，嗣並提起拆屋還地之訴訟，顯已
      為異議，而無坐視被告越界占用系爭土地之意，被告復未能證明原告或原土地
      所有權人於五十幾年間該建物於起造當時即知其越界，而不即時提出異議之事
      實，另被告乙○○○前購買系爭土地上如附圖所示乙部分之上開未辦保存登記
      之建物，為被告丙○○、乙○○○所自承，係屬繼受取得，被告乙○○○自應
      承受上開占用之權利義務關係，而對上開建物有事實上處分權甚明。則是，本
      件被告等所為之上開抗辯，洵屬無據。
（二）又按主張時效取得地上權者，須以行使地上權之意思而占有使足當之，若依其
      所由發生事實之性質，無行使地上權之意思者，非有變更為以行使地上權之意
      思而占有之情事，其取得時效不能開始進行，此有最高法院六十四年台上字第
      二五五二號判例可參；又因時效取得地上權登記請求權者，不過有此請求權而
      已，在未依法登記為地上權人以前，仍不得據以對抗土地所有權人而認其並非
      無權占有，此有最高法院六十七年台上字第二九三二判決、六十九年三月四日
      最高法院民事庭總會決議意旨可資參照；且受訴法院應就占有人是否具備時效
      取得地上權要件為實體上裁判者，須以占有人於土地所有權人請求拆屋還地前
      ，以具備時效取得地上權之要件為由，向地政機關請求登記為地上權人為前提
      ，亦有最高法院八十五年台上字第八二九判決、八十年六月四日最高法院第二
      次民事庭總會決議意旨可資參照。查本件被告丙○○抗辯原告於迄今約三十五
      年後始提出本件訴訟，被告已有地上權；被告己○○、辛○○亦抗辯：上開建
      物有房屋稅籍證明書，記載起課年月均在五十七年間起造設籍，迄今已有三十
      於年之久，並分別提出嘉義市政府監證、房屋稅籍證明書、嘉義市政府警察局
      嘉義市第一戶政事務所門牌證明書、房屋稅轉帳繳納證明書、契稅繳納通知書
      、戶籍登記簿謄本、土地登記謄本、地籍圖、嘉義市地政事務所複丈成果圖等
      件為證。惟被告己○○自承上開建物於起造當時，兩造及原系爭土地所有權人
      均不知有無越界之情事，已見前述，則被告等是否以行使地上權之意思而占有
      系爭土地，已非無疑，且本件被告亦未能提出於原告訴請拆屋還地之前，已向
      地政機關請求登記為地上權人，按之上述判例及決議意旨說明，被告仍不得據
      以對抗原告而認其並非無權占有，是被告占有系爭土地如附圖所示編號甲、乙
      、丙部分土地自屬無正當合法權源。從而，被告辯稱已因占有三十餘年，時效
      取得地上權云云，自無足採。
六、按所有人對於無權占有或侵奪其所有物者，得請求返還之，民法第七百六十七條
    定有明文。系爭土地上有被告戊○、己○○所有如附圖所示編號甲部分面積０‧
    ００一五公頃之磚木造房屋、被告乙○○○所有如附圖所示編號乙部分面積０‧
    ０００九公頃之鐵皮屋頂磚木造房屋、被告戊○所有如附圖所示編號丙部分面積
    ０‧０００五公頃之土地上有鐵皮屋頂磚木造房屋各一棟，均無權占有原告所有
    系爭土地之事實，既如前述，從而，原告請求拆除上開房屋，並將基地返還原告
    及其他共有人，自屬有據，應予准許。至原告另訴請被告丙○○應將系爭土地上
    如附圖所示編號乙部分面積０‧０００九公頃之鐵皮屋頂磚木造房屋、被告辛○○應將系爭土地上如附圖所示編號丙部分面積０‧０００五公頃之鐵皮屋頂磚木
    造房屋均拆除，並均將上開基地返還於原告及其他共有人乙節。惟上開房屋分別
    為被告戊○、己○○及乙○○○與戊○所有，已詳如上述，被告丙○○、辛○○
    既非上開房屋之所有權人，自無權限分別拆除上開房屋，是原告此部份之請求，
    尚屬無據，應予駁回。
七、又被告己○○、辛○○抗辯伊等之上開建物占用原告之系爭土地已逾十五年，依
    民法第一百二十五條之規定，原告之請求權因十五年間不行使而消滅，其訴請拆
    屋還地，顯無理由云云。惟按司法院大法官會議釋字第一○七號及第一六四號解
    釋，謂已登記不動產所有人之回復請求權或除去妨害請求權，無民法第一百二十
    五條消滅時效規定之適用。所謂已登記不動產所有人，係指原已依土地法辦理登
    記之不動產真正所有人而言，並非指已登記為其名義之不動產所有人而言，良以
    不動產真正所有人之所有權，不因他人無權占有或侵奪其所有物或基於無效原因
    所為之移轉登記而失其存在，苟已依土地法等相關法令辦理登記，其回復請求權
    或除去妨害請求權即不罹於時效而消滅，以免發生權利上名實不符之現象。而因
    繼承、強制執行、公用徵收、法院之判決或其他法律規定，於登記前已取得不動
    產物權者，均不以登記為生效要件，衹是非經登記不得處分其物權而已，此觀民
    法第七百五十九條規定自明。又繼承人於被繼承人死亡時，當然承受被繼承人財
    產上之一切權利義務，為民法第一千一百四十七條、第一千一百四十八條所明定
    。故被繼承人基於已登記為其所有之不動產所有權所生之回復請求權或除去妨害
    請求權，既不罹於時效而消滅，則繼承人承受其權利後，自亦無罹於時效而消滅
    之可言，此有最高法院八十三年度台上字第二一七五號判決意旨可參。本件原告
    係於八十八年六月二十九日因繼承取得系爭土地之所有權，並已辦竣繼承登記，
    有土地登記謄本附卷可憑，按之上開大法官會議解釋及前揭判決說明，被告己○○、辛○○此部分之抗辯，即屬無據，又本件鑑定書即附圖中關於系爭土地上之
    建物部分為被告丙○○、辛○○所有之記載，與上開事實不符，自難憑採，亦併
    併此敘明。
八、原告及被告己○○、丙○○、乙○○○、辛○○均陳明願供擔保，聲請宣告假執
    行或免為假執行，經核原告勝訴部分，尚無不合，至被告戊○雖未為願預供擔保
    之陳明，惟為衡平，爰分別酌定相當擔保金額准許之；至於原告敗訴之部分，其
    假執行之聲請即失所依據，爰併予駁回之。
九、本件事證已臻明確，兩造其餘之攻擊防禦方法及舉證，核以判決結果不生影響，
    爰不一一論述，併此敘明。
十、據上論結，原告之訴為一部有理由，一部無理由，依民事訴訟法第三百八十五條
    第一項前段、第七十九條、第八十五條第一項但書、第三百九十條第二項、第三
    百九十二條，判決如主文。
中      華      民      國    九十      年      四      月      六      日
~B臺灣嘉義地方法院民事第二庭
~B    法  官  李文輝
右為正本係照原本作成
如對本判決上訴須於判決送達後廿日內向本院提出上訴狀
中      華      民      國    九十      年      一      月     十五     日
~B    書記官  楊福源


司法院資訊處製作；財團法人民間司法改革基金會備份。
